ACORDAO-COMPLETO-2362420

ACÓRDÃO 1607/2019 ATA 25/2019 - PLENÁRIO

VISTOS, relatados e discutidos estes autos de embargos de declaração opostos por Assis Gurgacz, Assis Marcos Gurgacz, Fundac¿a¿o Assis Gurgacz e Jaqueline Aparecida Gurgacz Ferreira, contra o Acórdão 2439/2018-TCU-Plenário, por meio do qual o Plenário desta Corte não conheceu do recurso de revisa¿o interposto pelos mesmos ora embargantes, 
	ACORDAM os Ministros do Tribunal de Contas da União, reunidos em Sessão do Plenário, diante das razões expostas pelo Relator, em:
9.1. nos termos dos arts. 32, inciso II, e 34 da Lei nº 8.443/1992, conhecer dos presentes embargos de declaração, para, no mérito, rejeitá-los;
9.2. dar ciência deste Acórdão, bem como do Relatório e Voto que o fundamentam, aos embargantes.

Embargos de declaração contra decisão que julgou pela irregularidade das contas, imputação de débito solidário e multas individuais dos recorrentes em razão de irregularidades na aplicação dos recursos federais repassados por meio do convênio que tinha como objeto implantar projeto de inclusão digital.

Fundação Assis Gurgacz

3. Embargantes: Assis Gurgacz (CPF XXX.858.319-XX), Assis Marcos Gurgacz (CPF XXX.523.379-XX), Jaqueline Aparecida Gurgacz Ferreira (CPF XXX.093.859-XX) e Fundac¿a¿o Assis Gurgacz (CNPJ 02.203.539/0001-73)

13.1. Ministros presentes: José Mucio Monteiro (Presidente), Benjamin Zymler, Raimundo Carreiro (Relator), Ana Arraes e Bruno Dantas.
13.2. Ministros-Substitutos convocados: Augusto Sherman Cavalcanti e Marcos Bemquerer Costa.
13.3. Ministro-Substituto presente: Weder de Oliveira.

Assis Gurgacz, Jaqueline Aparecida Gurgacz Ferreira, Assis Marcos Gurgacz e Fundação Assis Gurgacz

RAIMUNDO CARREIRO

Ministro José Múcio Monteiro

[[	Reproduzo, a seguir, como parte deste Relatório - com apoio no inciso I do § 3º do art. 1º da Lei nº 8.443/92 -, o inteiro teor da instrução elaborada na 1ª Diretoria Técnica da Secretaria de Recursos (peça 234) :
"INTRODUÇÃO
1.	Trata-se de embargos de declaração opostos por Assis Gurgacz, Assis Marcos Gurgacz, Fundac¿a¿o Assis Gurgacz (FAG) e Jaqueline Aparecida Gurgacz Ferreira (peça 201) , contra o Acórdão 2439/2018-TCU-Plenário (peça 187) , de relatoria do Ministro José Múcio Monteiro, vazado nos seguintes termos:
ACORDAM os Ministros do Tribunal de Contas da Unia¿o, reunidos em sessa¿o do Plena¿rio, com fundamento no art. 35 da Lei 8.443/1992 c/c o art. 288 do RI/TCU, e diante das razo¿es expostas pelo Relator, em:
9.1. na¿o conhecer do recurso de revisa¿o interposto por Assis Gurgacz, Assis Marcos Gurgacz, Fundac¿a¿o Assis Gurgacz e Jaqueline Aparecida Gurgacz Ferreira;
9.2. dar cie¿ncia deste aco¿rda¿o aos recorrentes.
HISTÓRICO	
2.	Em si¿ntese, a presente tomada de contas especial foi instaurada em face de irregularidades na aplicac¿a¿o dos recursos federais repassados por meio do Conve¿nio 147/2004-MC, celebrado com a Fundac¿a¿o Assis Gurgacz (FAG) para implantar projeto de inclusa¿o digital. Apo¿s vistoria in loco deste Tribunal, verificou-se, dentre outras irregularidades, fraude e direcionamento em licitac¿o¿es, aquisic¿a¿o de equipamentos de informa¿tica em padrão inferior ao previsto em plano de trabalho, e utilizac¿a¿o de notas fiscais "calc¿adas".
2.1.	Em conseque¿ncia, os responsa¿veis foram condenados pelo Aco¿rda¿o 2456/2009 - TCU - Plena¿rio (pec¿a 10, p. 63-65) , com julgamento pela irregularidade das contas e imputação de débito solidário e multas individuais. Em razão da gravidade das condutas, foi decretado cautelarmente a indisponibilidade de bens dos envolvidos e solicitou-se à Advocacia-Geral da União a adoção de medidas para arresto de bens dos responsáveis. Por fim, empresas que participaram das licitações foram declaradas inidôneas.
2.2.	Irresignados, Assis Gurgacz, Assis Marcos Gurgacz, Fundac¿a¿o Assis Gurgacz (FAG) e Jaqueline Aparecida Gurgacz Ferreira ingressaram com recurso de reconsideração (peça 46) , que restou conhecido e desprovido, nos termos do Acórdão 730/2012-TCU-Plenário (peça 13, p. 59-60) .
2.3.	Ainda inconformados, os mesmos responsáveis ingressaram com:
	i) embargos de declaração (peça 52) , que foram conhecidos e rejeitados pelo Acórdão 1795/2012-TCU-Plenário (peça 76) ;
	ii) novos embargos de declaração (peça 85) , que não foram conhecidos, por não preencherem os requisitos de admissibilidade, nos termos do Acórdão 2599/2012-TCU-Plenário (peça 93) ; e
	iii) recurso de revisão em 15/7/2014 (peças 117-118) , com juntada de novos elementos em 28/10/2014 (peças 128 a 131) , em 27/6/2016 (peça 149) , e em 28/7/2017 (peça 161) - todos examinados por instruções técnicas desta Serur -, para que ao final fosse prolatado o Acórdão 2439/2018-TCU-Plenário (peça 187) , que não conheceu do recurso, por não estarem presentes os pressupostos de admissibilidade prescritos pelo art. 35 da Lei 8.443/1992.
2.4.	Mais uma vez irresignados, os responsáveis opõem embargos de declaração (peça 201) , que ora se examina.
ADMISSIBILIDADE
3.	Reitera-se o exame preliminar de admissibilidade (peças 232-233) , que concluiu pelo conhecimento do recurso, suspendendo-se os efeitos do inteiro teor do Acórdão 2439/2018-TCU-Plenário, relatado pelo Ministro José Múcio Monteiro, eis que preenchidos os requisitos processuais aplicáveis à espécie.
MÉRITO
4.	Delimitação
4.1.	Constitui objeto do recurso verificar se houve omissão na decisão embargada, por não se manifestar "sobre o cumprimento da finalidade do convênio, em que pese a farta documentação apresentada nesse sentido" (peça 201, p. 2) .
5.	Da omissão arguida
5.1.	Os embargantes apontam omissão no acórdão que apreciou recurso de revisão.
5.2.	A despeito do não conhecimento do recurso, sustentam que houve "admissão 'prévia' do Recurso de Revisão" e o acórdão discorreu "sobre as fundamentações de mérito aventadas no recurso de revisão" (peça 201, p. 2) . Assim, concluem que a decisão deveria se pronunciar sobre o cumprimento da finalidade do convênio.
5.3.	Juntam trechos de depoimentos produzidos em suposta ação judicial que trata do convênio ora fiscalizado (peça 201, p. 4-137) . Argumentam que tais documentos representam "vasta produção de prova oral comprobatória do cumprimento da finalidade do projeto Inclusão Digital".
Análise
5.4.	Não se observa a omissão apontada.
5.5.	A "admissão prévia" mencionada pelos embargantes ocorreu em despacho monocrático do então Relator do recurso (peça 127) . Garantiu, em verdade, a mais ampla defesa aos responsáveis nos autos, que tiveram o mérito do seu recurso examinado em diversas oportunidades por esta Secretaria de Recursos (peças 121-123, 137-139, 150-152 e 164-166) e pelo Ministério Público/TCU (peças 153 e 179) , considerando os sucessivos ingressos de novos elementos ao recurso, no período de julho de 2014 a julho de 2017.
5.6.	Essa "admissão prévia", no entanto, não é fato impeditivo para que a admissibilidade seja reexaminada novamente no âmbito do julgamento do recurso pelo Plenário do Tribunal, o que ocorreu no caso concreto.
5.7.	Na apreciação definitiva do recurso em sessão plenária, restou concluído que o recurso não cumpria os requisitos específicos de admissibilidade do recurso de revisão, previstos no artigo 35 da Lei 8.443/1992 (Lei Orgânica do TCU) .
5.8.	Restou consignado no voto condutor da decisão embargada, acolhida pelo colegiado (peça 188) :
10. Ora, de plano, importa consignar que, para ale¿m dos requisitos de tempestividade e interesse, comuns aos demais recursos, a presente espe¿cie recursal manejada por sua reconhecida natureza similar a¿ ac¿a¿o resciso¿ria (art. 288 do RITCU) , tem cabimento mais restrito, conforme esclarece o art. 35 da Lei 8.443/1992, adequando-se a¿s seguintes exaustivas hipo¿teses: I - em erro de ca¿lculo nas contas; II - em falsidade ou insuficie¿ncia de documentos em que se tenha fundamentado a decisa¿o recorrida; e III - na supervenie¿ncia de documentos novos com efica¿cia sobre a prova produzida.
11. Do que foi dito ate¿ enta¿o, depreende-se que, de fato, foram mencionadas as tre¿s hipo¿teses de cabimento do recurso de revisa¿o pelos recorrentes. Entretanto, em linha de concorda¿ncia com o exame preambular, considero que o melhor encaminhamento e¿ mesmo o na¿o conhecimento do recurso, justamente por perceber que os recorrentes elencam as hipo¿teses de cabimento previstas em lei, pore¿m meramente em seu aspecto formal, ja¿ que materialmente na¿o esta¿o presentes os pressupostos prescritos pelo art. 35 da Lei 8.443/1992, como bem explicaram a Serur e o MPTCU nos diversos pareceres constantes dos autos.
12. Assim sendo, insta observar que, acatar esse tipo de argumento estritamente formal equivaleria a esvaziar por completo a finalidade desses filtros processuais, aplica¿veis unicamente ao recurso de revisa¿o e que, em raza¿o disso, da¿o-lhe substa¿ncia, na¿o podendo ser equiparado a¿ outra espe¿cie recursal prevista, qual seja, o recurso de reconsiderac¿a¿o. Esse u¿ltimo, sim, possui efeito devolutivo amplo e ja¿ foi, inclusive, manejado nestes autos pelos mesmos recorrentes, na¿o tendo sido provido pelo Aco¿rda¿o 730/2012-Plena¿rio.
5.9.	O apelo, portanto, não superou a etapa de admissibilidade. De plano, não há que se falar em omissão na decisão embargada por não se manifestar quanto a questão de mérito.
5.10.	De qualquer modo, a decisão embargada examinou aspectos de mérito do processo, para demonstrar que o recurso de revisão não atendia aos requisitos específicos inerentes à espécie. O item 14 do voto condutor (peça 188) elencou as irregularidades encontradas nos autos após vistoria do TCU: procedimentos licitatórios fraudulentos (direcionamento e licitação montada) , cheques do convênio sacados pela própria emitente, pagamento de equipamentos que não foram encontrados fisicamente, notas fiscais "calçadas" (diferença de valores na 1ª e 2ª vias) , movimentação irregular da conta específica (para dificultar controle financeiro pelo Banco Central e COAF) , dentre outras.
5.11.	E diante de tais irregularidades, assim se manifestou quanto aos documentos juntados ao recurso de  revisão:
21. Por derradeiro, quanto a¿ aduzida hipo¿tese de documentos pretensamente tidos como novos com efica¿cia sobre a prova produzida, melhor sorte na¿o te¿m os recorrentes, ja¿ que se cingem a fotos, noti¿cias e outros parcos indi¿cios de que o programa estaria em funcionamento, o que em nada ajudaria a firmar o necessa¿rio liame entre os recursos repassados e as despesas realizadas.
5.12.	Em respeito ao direito a ampla defesa dos responsáveis e em busca da verdade material, examina-se os documentos colacionados nesta oportunidade aos embargos de declaração.
5.13.	Os elementos juntados resumem-se a trechos de supostos depoimentos de testemunhas prestados em ação judicial que aprecia o mesmo convênio objeto dos presentes autos. Ainda que prevaleça a independência das instâncias, em que decisões de outras esferas não vinculam os julgamentos deste TCU, considera-se possível analisar as provas produzidas em outras instâncias, com o intuito de subsidiar o exame deste Tribunal.
5.14.	A título ilustrativo, transcreve-se excerto de um dos depoimentos (peça 201, p. 50-51) :
 (...) 
Defesa: - Ja¿ leram pra senhora do que se trata o caso. A senhora de alguma forma participou desse projeto de inclusa¿o digital?
Testemunha: - Sim, sim.
Defesa: - Aonde, como e quando?
Testemunha: - Eu fui instrutora no munici¿pio de Capita¿o Leo¿nidas Marques, na e¿poca ele atendeu, e¿, eu fui instrutora por um ano, era uma comunidade rural onde que o o¿nibus se instalou e eu trabalhava la¿, dai.
Defesa: - Voce¿ era a professora.
Testemunha: - Isso.
Defesa: - A senhora se recorda quantos computadores tinha dentro do o¿nibus?
Testemunha: - Na¿o.
Defesa: - Se recorda se na e¿poca eles eram adequados, eram ultrapassados, eram modernos, eram novos, atendiam?
Testemunha: - Eram novos, era um material bom.
Defesa: - Ha¿, quando estragava algum equipamento, como e¿ que a senhora fazia?
Testemunha: - Ai na¿o lembro se estragou algum equipamento, na¿o...
Defesa: - A senhora tem ideia de quantas pessoas foram atendidas nesse peri¿odo que a senhora ministrou o curso la¿?
Testemunha: - Era os, e¿, eu sei que esse o¿nibus ele ficou instalado numa escola, ne¿? Numa comunidade rural, e dai¿ e¿, era os alunos dessa comunidade. Geralmente lo, lo, as turmas acabavam lotando o o¿nibus, ne¿? O nu¿mero de pessoas assim eu na¿o, na¿o me recordo.
Defesa: - Fazia, assinava uma listinha de chamada, presenc¿a, tinha certificado?
Testemunha: - Ai, eu acho que tinha certificado, mas tambe¿m na¿o e¿ uma coisa que eu to¿ me recordando.
Defesa: - A senhora era contratada por quem la¿ na e¿poca?
Testemunha: - Eu, era um contrato com a FAG. E¿, com a FAG.
Defesa: - Ta¿ ok, sem mais perguntas.
 (...) 
5.15.	Os responsáveis pretendem demonstrar o cumprimento do convênio por meio de declarações de terceiros, que seriam testemunhas arroladas pela própria defesa em ação que estaria em trâmite no Judiciário. As testemunhas desconhecem ou não se lembram de diversos fatos relevantes para saneamento das irregularidades. No depoimento transcrito, uma suposta instrutora do projeto não soube responder sobre número de equipamentos, existência de certificados, dentre outros questionamentos. Por óbvio, esses documentos são frágeis e, isoladamente, não são suficientes para comprovar a regular aplicação dos recursos federais transferidos por meio do convênio.
5.16.	Segundo jurisprudência pacífica do TCU, essas declarações possuem baixa força probatória. Provam tão-somente a existência da declaração, mas não o fato declarado, competindo ao interessado demonstrar a veracidade do alegado, principalmente por meio de documentos capazes de estabelecer nexo de causalidade entre os recursos recebidos e as despesas realizadas. Nesse sentido, Acórdão 153/2007-TCU-Plenário, de relatoria do Ministro Benjamin Zymler, 1.293/2008-TCU-2ª Câmara, de relatoria do Ministro Ubiratan Aguiar, 9.458/2017-TCU-2ª Câmara, de relatoria do Ministro Augusto Nardes, e 589/2018-TCU-Plenário, de relatoria do Ministro Bruno Dantas.
5.17.	E com fundamento no artigo 298 do Regimento Interno, é possível aplicar, subsidiariamente e por analogia, o disposto no artigo 408 do Código de Processo Civil (Lei 13.105/2015) , que dispõe:
Art. 408.  As declarações constantes do documento particular escrito e assinado ou somente assinado presumem-se verdadeiras em relação ao signatário.
Parágrafo único.  Quando, todavia, contiver declaração de ciência de determinado fato, o documento particular prova a ciência, mas não o fato em si, incumbindo o ônus de prová-lo ao interessado em sua veracidade.
5.18.	Ainda que trate de documento particular, entende-se que o mesmo entendimento se aplica a depoimentos judiciais. As declarações das testemunhas arroladas pela defesa dos embargantes provam a ciência de algum fato, quando muito, mas não o fato em si.
5.19.	Compete ao gestor provar a regular aplicação dos valores que lhe foram confiados para consecução do objeto pactuado. A comprovação adequada do destino dado aos recursos públicos federais sob sua responsabilidade é decorrente de expresso dispositivo constitucional contido no artigo 70, parágrafo único, da Constituição Federal, bem assim do disposto no artigo 93 do Decreto-Lei 200/1967 c/c o artigo 66 do Decreto 93.872/1986.
5.20.	No caso dos autos, após vistoria in loco deste Tribunal, verificou-se, dentre outras irregularidades, fraude e direcionamento em licitações, aquisição de equipamentos de informática inferiores aos previstos em plano de trabalho, e utilização de notas fiscais "calçadas". As declarações ora apresentadas pelos embargantes não são suficientes para demonstrar o alcance dos objetivos do projeto de Inclusão Digital, não são aptos a comprovam a correta aplicação dos recursos (com estabelecimento do nexo de causalidade) e tampouco afastam as graves irregularidades constatadas em vistoria deste Tribunal.
5.21.	Com estas considerações, não se observa omissão na decisão embargada, e ao final não restou comprovado que houve alcance das finalidades do convênio, devendo ser mantida a decisão condenatória de mérito proferida nos autos.
CONCLUSÃO
6. 	Da análise, conclui-se que a decisão recorrida não foi omissa por eventualmente não se manifestar quanto ao mérito do recurso de revisão, uma vez que a admissibilidade do apelo não foi superada. Ainda assim, houve exame adequado de aspectos do mérito processual, em especial para demonstrar a ausência dos requisitos para conhecimento do recurso de revisão. Por fim, os supostos depoimentos juntados pelos embargantes são frágeis, impedindo tanto aferir alcance das finalidades do ajuste, quanto comprovar regular aplicação dos recursos. Também não se prestam a afastar as irregularidades constatadas em vistoria in loco feita pelo Tribunal.
PROPOSTA DE ENCAMINHAMENTO
7.	Ante o exposto, submete-se o presente exame à consideração superior, propondo-se, com fundamento no artigo 32, II, e 34 da Lei 8.443/1992:
a)  conhecer dos embargos de declaração e, no mérito, rejeitá-los, em face da ausência da omissão apontada;
	b) dar ciência da decisão aos embargantes e aos demais interessados."
2.	O Sr. Diretor da 1ª Diretoria Técnica manifestou-se de acordo com a proposta formulada na instrução técnica e encaminhou os autos a este Gabinete (peça 235) .
3.	Anoto, por fim, o registro de impedimento para atuar nos presentes autos, assinado, em 2/7/2019, pelo eminente ministro Aroldo Cedraz (peça 236) .
[[[[
É o Relatório.

Anthony de Souza Soares (OAB/DF 14.963) e outros.

Não atuou

TOMADA DE CONTAS ESPECIAL. CONVE¿NIO. PROGRAMA DE INCLUSA¿O DIGITAL. FRAUDE EM LICITAC¿O¿ES. SIMULAC¿O¿ES DE VENDAS. IRREGULARIDADE NA MOVIMENTAC¿A¿O DOS RECURSOS NA CONTA ESPECÍFICA. DE¿BITO. MULTA. INDISPONIBILIDADE E ARRESTO DE BENS. INIDONEIDADE. RECURSO DE REVISA¿O. AUSÊNCIA DOS REQUISITOS DE ADMISSIBILIDADE. NÃO CONHECIMENTO. EMBARGOS DE DECLARAÇÃO. AUSÊNCIA DA OMISSÃO APONTADA. DOCUMENTOS ADICIONAIS QUE NA¿O SE PRESTAM A AFASTAR ROBUSTAS PROVAS NOS AUTOS. REJEIÇÃO DOS EMBARGOS. CIENTIFICAÇÕES.

TOMADA DE CONTAS ESPECIAL (TCE)

Secretaria de Recursos

Inicialmente, registro que atuo nos presentes autos por força do contido no art. 152 do Regimento Interno do TCU (RI/TCU) .	
2.	Trata-se de embargos de declaração opostos por Assis Gurgacz, Assis Marcos Gurgacz, Fundac¿a¿o Assis Gurgacz e Jaqueline Aparecida Gurgacz Ferreira (peça 201) , contra o Acórdão 2439/2018-TCU-Plenário (peça 187) , relatado pelo eminente ministro José Múcio Monteiro, por meio do qual o Plenário desta Corte - com fundamento no art. 35 da Lei 8.443/1992 c/c o art. 288 do RI/TCU, e diante das razo¿es expostas pelo Relator - não conheceu do recurso de revisa¿o interposto pelos mencionados responsáveis, ora embargantes.
3.	Quanto à admissibilidade dos presentes embargos de declaração, corroboro a conclusão da instrução preliminar elaborada no âmbito da Secretaria de Recursos - Serur (peça 232) no sentido de conhecer dos declaratórios uma vez que os embargos opostos atendem aos requisitos gerais de admissibilidade (singularidade, tempestividade, adequação, legitimidade e interesse dos recorrentes) , bem como os requisitos específicos previstos no caput do art. 34 da Lei 8.443/1992. 
4.	Em relação ao mérito do recurso, manifesto minha concordância com o entendimento e a proposição uniformes formulados pela Serur (peças 234 e 235) - reproduzidas por inteiro no Relatório que precede este Voto, cujas análises e conclusões acolho como razões de decidir - no sentido de conhecer dos embargos, para, no entanto, rejeitá-los.
5.	Inicialmente, a Serur faz um brevíssimo resumo do processo, do qual destaco apenas o trecho a seguir (peça 234, pp. 1 e 2) :
"2.	Em si¿ntese, a presente tomada de contas especial foi instaurada em face de irregularidades na aplicac¿a¿o dos recursos federais repassados por meio do Conve¿nio 147/2004-MC, celebrado com a Fundac¿a¿o Assis Gurgacz (FAG) para implantar projeto de inclusa¿o digital. Apo¿s vistoria in loco deste Tribunal, verificou-se, dentre outras irregularidades, fraude e direcionamento em licitac¿o¿es, aquisic¿a¿o de equipamentos de informa¿tica em padrão inferior ao previsto em plano de trabalho, e utilizac¿a¿o de notas fiscais "calc¿adas".
2.1.	Em conseque¿ncia, os responsa¿veis foram condenados pelo Aco¿rda¿o 2456/2009 - TCU - Plena¿rio (pec¿a 10, p. 63-65) , com julgamento pela irregularidade das contas e imputação de débito solidário e multas individuais. Em razão da gravidade das condutas, foi decretado cautelarmente a indisponibilidade de bens dos envolvidos e solicitou-se à Advocacia-Geral da União a adoção de medidas para arresto de bens dos responsáveis. Por fim, empresas que participaram das licitações foram declaradas inidôneas."
6.	Ao adentrar no mérito dos embargos, a unidade técnica examina adequadamente as sucintas razões recursais utilizadas pelos embargantes. Julgo pertinente reproduzir também neste Voto os seguintes excertos da instrução técnica (peça 234, pp. 2 e 3) :
"4.	Delimitação
4.1.	Constitui objeto do recurso verificar se houve omissão na decisão embargada, por não se manifestar "sobre o cumprimento da finalidade do convênio, em que pese a farta documentação apresentada nesse sentido" (peça 201, p. 2) .
5.	Da omissão arguida
5.1.	Os embargantes apontam omissão no acórdão que apreciou recurso de revisão.
5.2.	A despeito do não conhecimento do recurso, sustentam que houve "admissão 'prévia' do Recurso de Revisão" e o acórdão discorreu "sobre as fundamentações de mérito aventadas no recurso de revisão" (peça 201, p. 2) . Assim, concluem que a decisão deveria se pronunciar sobre o cumprimento da finalidade do convênio.
5.3.	Juntam trechos de depoimentos produzidos em suposta ação judicial que trata do convênio ora fiscalizado (peça 201, p. 4-137) . Argumentam que tais documentos representam "vasta produção de prova oral comprobatória do cumprimento da finalidade do projeto Inclusão Digital".
Análise
5.4.	Não se observa a omissão apontada.
5.5.	A "admissão prévia" mencionada pelos embargantes ocorreu em despacho monocrático do então Relator do recurso (peça 127) . Garantiu, em verdade, a mais ampla defesa aos responsáveis nos autos, que tiveram o mérito do seu recurso examinado em diversas oportunidades por esta Secretaria de Recursos (peças 121-123, 137-139, 150-152 e 164-166) e pelo Ministério Público/TCU (peças 153 e 179) , considerando os sucessivos ingressos de novos elementos ao recurso, no período de julho de 2014 a julho de 2017.
5.6.	Essa "admissão prévia", no entanto, não é fato impeditivo para que a admissibilidade seja reexaminada novamente no âmbito do julgamento do recurso pelo Plenário do Tribunal, o que ocorreu no caso concreto.
5.7.	Na apreciação definitiva do recurso em sessão plenária, restou concluído que o recurso não cumpria os requisitos específicos de admissibilidade do recurso de revisão, previstos no artigo 35 da Lei 8.443/1992 (Lei Orgânica do TCU) .
 (...) 
5.9.	O apelo, portanto, não superou a etapa de admissibilidade. De plano, não há que se falar em omissão na decisão embargada por não se manifestar quanto a questão de mérito.
5.10.	De qualquer modo, a decisão embargada examinou aspectos de mérito do processo, para demonstrar que o recurso de revisão não atendia aos requisitos específicos inerentes à espécie. O item 14 do voto condutor (peça 188) elencou as irregularidades encontradas nos autos após vistoria do TCU: procedimentos licitatórios fraudulentos (direcionamento e licitação montada) , cheques do convênio sacados pela própria emitente, pagamento de equipamentos que não foram encontrados fisicamente, notas fiscais "calçadas" (diferença de valores na 1ª e 2ª vias) , movimentação irregular da conta específica (para dificultar controle financeiro pelo Banco Central e COAF) , dentre outras.
5.11.	E diante de tais irregularidades, assim se manifestou quanto aos documentos juntados ao recurso de revisão:
21. Por derradeiro, quanto a¿ aduzida hipo¿tese de documentos pretensamente tidos como novos com efica¿cia sobre a prova produzida, melhor sorte na¿o te¿m os recorrentes, ja¿ que se cingem a fotos, noti¿cias e outros parcos indi¿cios de que o programa estaria em funcionamento, o que em nada ajudaria a firmar o necessa¿rio liame entre os recursos repassados e as despesas realizadas."
7. 	Após examinar - "[e]m respeito ao direito a ampla defesa dos responsáveis e em busca da verdade material" - os documentos juntados aos embargos (trechos de depoimentos de testemunhas prestados em ação judicial) , a Serur finaliza a análise de mérito da seguinte forma (peça 234, p. 6) :
"6. 	(...) conclui-se que a decisão recorrida não foi omissa por eventualmente não se manifestar quanto ao mérito do recurso de revisão, uma vez que a admissibilidade do apelo não foi superada. Ainda assim, houve exame adequado de aspectos do mérito processual, em especial para demonstrar a ausência dos requisitos para conhecimento do recurso de revisão. Por fim, os supostos depoimentos juntados pelos embargantes são frágeis, impedindo tanto aferir alcance das finalidades do ajuste, quanto comprovar regular aplicação dos recursos. Também não se prestam a afastar as irregularidades constatadas em vistoria in loco feita pelo Tribunal."
8.	Como visto, a peça recursal expõe que o acórdão recorrido não se pronunciou sobre o cumprimento da finalidade do convênio (inclusão digital) . Ora, como a deliberação unânime do Plenário desta Corte consistiu no não conhecimento do recurso de revisão, a apontada omissão que existiria na deliberação ora embargada, atinente a questão de mérito, não se mostra pertinente. 
9.	De todo modo, como bem explicitou a unidade técnica, "a decisão embargada examinou aspectos de mérito do processo, para demonstrar que o recurso de revisão não atendia aos requisitos específicos inerentes à espécie". Ademais, a deliberação recorrida não deve ser considerada omissa em relação ao inconformismo apontado pelos embargantes, uma vez que o não conhecimento do recurso de revisão - além de, por evidente, afastar qualquer obrigação desta Corte de examinar o mérito do processo - foi, como destacado acima, devidamente fundamentado (inexistência dos requisitos específicos de admissibilidade previstos no artigo 35 da Lei 8.443/1992) .
	Diante do exposto, acompanho as propostas uniformes exaradas nos autos e Voto por que o Tribunal adote o Acórdão que ora submeto à deliberação deste Colegiado. 
TCU, Sala das Sessões Ministro Luciano Brandão Alves de Souza, em 10 de julho de 2019.
RAIMUNDO CARREIRO 
Relator